臺灣新竹地方法院民事判決  
111年度訴字第176號
原      告  杜双妹  

被      告  鍾享宏  
被      告  鍾享傳  
被      告  鍾明鳳  
被告兼鍾享傳、鍾明鳳共同
訴訟代理人  
            鍾明珠  
上列當事人間確認通行權存在等事件，本院於民國111年5月19日
辯論終結，判決如下：
　　主　　　文
確認原告對被告共有坐落新竹縣○○鄉○○○段○○○○○地號土地上如複
丈成果圖所示位置A面積五九○平方公尺之土地有通行權存在。
訴訟費用由原告負擔。
　　事實及理由
壹、程序方面：
一、按確認之訴非原告有即受確認判決之法律上利益者，不得提
    起。所謂即受確認判決之法律上利益，係指法律關係之存否
    不明確，致原告在法律上之地位有不安之狀態存在，且此種
    不安之狀態，能以本件確認判決將之除去者而言（最高法院
    52年台上字第1240號民事判例意旨參照）。本件原告主張其
    所有坐落新竹縣○○鄉○○○段0000地號土地（下稱鹿寮坑段34-
    1地號土地）為袋地，有必要通行被告共有之新竹縣○○鄉○○○
    段00000地號土地（下稱系爭土地）對外連接至公路，為被
    告所否認，則原告就系爭土地是否確有通行權存在，即陷於
    不明確之狀態，而此不明確之狀態得以本件確認判決加以除
    去，是原告提起本件確認通行權存在之訴，有確認利益，應
    予准許。
二、按訴狀送達後，原告不得將原訴變更或追加他訴。但請求之
    基礎事實同一者，不在此限；不變更訴訟標的，而補充或更
    正事實上或法律上之陳述者，非為訴之變更或追加。民事訴
    訟法第255條第1項第2款、256條定有明文。本件原告起訴時
    原聲明：㈠被告所有坐落新竹縣○○鄉○○○段00000地號土地，
    其沿南面邊界至公路已修築之原有道路，應允許原告擁有袋
    地通行權。㈡被告應將該原有道路之所有障礙物拆除。㈢訴訟
    費用由被告負擔（本院卷第13頁）。嗣經本院囑託新竹縣竹
    東地政事務所測量後，於民國（下同）111年5月19日言詞辯
    論期日變更聲明為：確認原告就被告共有之新竹縣○○鄉○○○
    段00000地號土地如複丈成果圖所示位置面積有通行權（本
    院卷第199頁）。原告所為訴之變更及更正，核與前揭規定
    相符，應予准許。
三、本件被告鍾明鳳(辯論終結時尚無委任代理人之委任狀)經合
    法通知，未於最後言詞辯論期日到場，核無民事訴訟法第38
    6條各款所列情形，爰依原告聲請，由其一造辯論而為判決
    。
貳、實體方面：
一、原告主張：
㈠、原告所有鹿寮坑段34-1地號土地係於85年間向訴外人劉邦貴
    承購取得，本為袋地型態，原告承買當時，被告共有之系爭
    土地南面邊界即已經修築有3米通路至主要道路，劉邦貴稱
    該道路係徵得系爭土地當時之地主鍾亮明同意而修築，當時
    還給付鍾亮明新臺幣（下同）5萬元，系爭土地後手應概括
    承受前手之權利與義務。
㈡、訴之聲明：
　⒈確認原告就被告共有之新竹縣○○鄉○○○段00000地號土地如複
    丈成果圖所示位置面積有通行權。
　⒉訴訟費用由被告負擔。
二、被告答辯：
㈠、被告鍾享宏答辯：
　⒈我的意見同被告鍾明鳳。
　⒉答辯聲明：
　　駁回原告之訴。　　
㈡、被告鍾享傳、鍾明珠答辯：
　⒈不同意原告主張如複丈成果圖之通行路線，之前我們有在複
    丈成果圖黃色區域鋪設道路，因為我們有在做農作，是為了
    我們自己農作物運送下山所做的道路。原告要經過我們的土
    地下山，不然就要爬過另外一座山才能下山。那個道路我們
    已經很久沒有使用，坡度很陡，非常的濕滑。當時我們的父
    母在耕種的時候，只有人跟農用搬運車可以走動，從來沒有
    摩托車或汽車可以上去，因為坡度很危險，所以我們不建議
    從這邊上山。原告說當初的地主有拿到路權同意，原告應提
    出證據證明。原告沒有給付費用，我們不希望原告使用這條
    路，不在於補償的問題。
　⒉答辯聲明：
　　駁回原告之訴。　
㈢、被告鍾明鳳答辯：
　⒈原告要求過我們家前面的路，那條路年久失修，不同意原告
    過。
　⒉答辯聲明：
　　駁回原告之訴。　　　　
三、兩造不爭執事項：
　　系爭土地為被告共有，鹿寮坑段34-1地號土地為原告所有，
    85年原告向劉邦貴購買取得。原告所有之前開土地須經被告
    共有之系爭土地始能對外聯絡道路。
四、本件爭點：
    原告請求確認原告就被告之系爭土地有通行權，詳如複丈成
    果圖位置面積，有無理由？
五、法院之判斷：
㈠、按土地因與公路無適宜之聯絡，致不能為通常使用時，除因
    土地所有人之任意行為所生者外，土地所有人得通行周圍地
    以至公路。前項情形，有通行權人應於通行必要之範圍內，
    擇其周圍地損害最少之處所及方法為之，民法第787條第1項
    、第2項前段定有明文。次按袋地通行權，非以袋地與公路
    有聯絡為已足，尚須使其能為通常之使用。而是否為通常使
    用所必要，除須斟酌土地之位置、地勢及面積外，尚應考量
    其用途（最高法院87年度台上字第2247號民事判決意旨參照
    ）。又決定通行權範圍須斟酌之「擇其周圍地損害最少之處
    所及方法」，應以相鄰土地因受通行而生之損害為評量基準
    ，非以通行道路之價值為據（最高法院98年度台上字第603
    號民事判決意旨參照）。民法第787條所謂通行必要範圍內
    ，周圍地損害最少之處所及方法，應依社會通常之觀念，就
    附近周圍地之地理狀況、相關公路之位置、與通行必要土地
    之距離、相鄰土地利用人之利害得失以及其他各種情事，按
    具體事例斟酌判斷。
㈡、經查，原告主張之前開事實，提出地籍圖謄本、農路修築證
    明書、土地登記謄本等件為證（本院卷第15-27頁），鹿寮
    坑段34-1地號土地須連接系爭土地始能對外通行，無其他通
    路可通行，為兩造所不爭執，經本院會同兩造及新竹縣竹東
    地政事務所人員至現場勘驗確認為袋地屬實，並製有勘驗筆
    錄、新竹縣竹東地政事務所繪製土地複丈成果圖等件在卷可
    稽（本院卷第113-115、167頁）。系爭土地之入口放置有一
    大型水泥塊擋住入口，入口處設置一個鐵門，並上了二道鎖
    ，系爭土地舖有水泥，水泥上有青苔，水泥邊坡旁有鐵架用
    以固定邊坡，被告出示西元2021年7月份拍攝之沿路照片，
    路兩旁為雜林，道路上的水泥有部分還在，有部分已經脫落
    ，大約3米寬，有些比較窄的地方不到3公尺，有設置水溝、
    坡坎等，兩造均稱沿路沒有人使用或種植作物，呈斜坡狀，
    被告稱都是用走的，只有以前父親耕種時使用農用搬運車等
    語（本院卷第113頁）。證人劉邦貴於本院審理中證稱：有
    路可以走，道路的土地是鍾亮明的，我走十幾年了。那塊土
    地有鋪水泥跟柏油，是鍾亮明鋪的，鍾亮明有跟我收路錢5
    萬元，我在73年拿給證人鍾亮明5萬元，路壞掉，我還有幫
    忙補路。要走這條路，我有經過鍾亮明的同意，以前我跟鍾
    亮明沒有關係，我走那條路十幾年後，我跟鍾亮明變成親家
    。我賣土地沒有跟鍾亮明講。我跟原告說有路可以走，我有
    補貼路錢。我走那條路十幾年後，我賣土地給原告後十幾年
    了，原告也走了十幾年了，現在突然不讓原告走了。我買的
    時候，搬運車都可以走了，我的發財車都上去了，我有補貼
    錢，路壞掉，我還幫忙鋪柏油等語（本院卷第200-201頁）
    ；證人鍾亮明於本院審理中證稱：我有跟原告說如果要通行
    ，要給付20萬元，我有問原告要少多少，我們沒有談成，原
    告說一期拿1萬元給我，但是我從來沒有看到原告拿錢給我
    。我不知道他在走，土地買賣我也不知道。劉邦貴有走那條
    路等語（本院卷第202頁）。被告雖抗辯該道路坡度陡，不
    同意原告通行云云，惟由前開證人之證詞可知，鹿寮坑段34
    -1地號土地實際上長年通行系爭土地作為對外聯絡之用，與
    系爭土地業已鋪設水泥路面之道路現況相符，且該道路亦足
    供駕駛農用搬運車運輸使用，原告請求通行被告共有之系爭
    土地如複丈成果圖所示位置A面積590平方公尺之部分作為通
    行道路，係損害系爭土地最少之處所及方法，洵堪認定。
㈢、按通行權人對於通行地因此所受損害，固應支付償金，且此
    項償金支付義務，於通行權確定時起即為通行人之法定負擔
    。惟償金之支付與通行權間並無對價關係，被通行之土地所
    有人如未於通行權之訴提起反訴請求，亦非不得於通行權訴
    訟確定後另行訴求給付（最高法院86年度台上字第3265號民
    事判決意旨參照）。經查，被告雖稱原告沒有給付費用，我
    們不希望原告使用這條路，不在於補償的問題等語；然揆諸
    前揭說明，償金與原告袋地通行權間並無對價之關係，被告
    本不得以原告未支付償金為由，否認原告之通行權，被告亦
    未請求原告給付償金，自毋庸審酌，併此說明。
㈣、末按民法第787條第1項有關「袋地必要通行權」之土地所有
    人得通行周圍地以至公路之規定，其「周圍地」並非僅指以
    與不通公路土地直接相毗鄰者為限。如不通公路之土地，與
    公路之間，有二筆以上不同所有人之土地相鄰，為達通行公
    路之目的，亦得主張通行該周圍地（最高法院91年度台上字
    第1846號民事判決意旨參照）。依民法第787條第1項規定，
    請求通行周圍地以至公路，不以兩造所有土地直接毗連為要
    件（最高法院70年度台上字第2418號民事判決意旨參照）。
    原告所有鹿寮坑段34-1地號土地係屬袋地，已如前述，原告
    自得依民法第787條第1項規定，主張通行周圍地以對外聯絡
    。鹿寮坑段34-1地號土地與系爭土地間雖間隔鹿寮坑段581
    地號土地，縱鹿寮坑段581地號土地之所有人有拒絕原告通
    行之情事，此僅為原告與該土地所有權人間是否另行訴訟確
    認通行權存在及其範圍之問題，與原告本件得否請求確認對
    被告共有系爭土地有通行權存在無涉，附此敘明。
㈤、綜上所述，原告依民法第787條規定，請求確認原告就被告共
    有坐落新竹縣○○鄉○○○段00000地號土地上如複丈成果圖所示
    位置A面積590平方公尺之土地有通行權存在，為有理由，應
    予准許。
六、本件判決基礎之事證已臻明確，兩造其餘之攻擊或防禦方法
    及所用之證據，經審酌後核與判決結果不生影響，爰不一一
    論列，附此敘明。
七、末按敗訴人之行為，按當時之訴訟程度，為伸張或防衛權利
    所必要者所生之費用，法院得酌量情形，命勝訴之當事人負
    擔其全部或一部，民事訴訟法第81條第2款定有明文。本件
    原告欲通行系爭土地，被告為防衛其財產權而不同意原告之
    請求，所為訴訟行為應在防衛其權利所必要之範圍，且於法
    院判決前，被告應供原告通行之範圍位置尚不明確，亦難認
    被告有不主動履行法定義務之情事，是若令提供土地讓原告
    通行之被告，再行負擔全部訴訟費用，恐非事理所平，爰依
    上開規定，命原告負擔本件訴訟費用，爰判決如主文第3項
    所示，併予說明之。
八、據上論結，本件原告之訴為有理由，依民事訴訟法第385條
    第1項前段、第81條第2款，判決如主文。
中　　華　　民　　國　　111 　年　　6 　　月　　22　　日
　　　　　　　　　民事第二庭　　法　官　林麗玉
以上正本係照原本作成。
如對本判決上訴，須於判決送達後20日內向本院提出上訴狀。併
繳納上訴裁判費。
中　　華　　民　　國　　111 　年　　6 　　月　　22　　日
　　　　　　　　　　　　　　　　書記官　郭春慧